【裁判字號】    98,訴,216
【裁判日期】    980911
【裁判案由】    塗銷抵押權登記
【裁判全文】
臺灣花蓮地方法院民事判決               98年度訴字第216號
原      告  甲○○○
訴訟代理人  余道明律師
被      告  臺灣中小企業銀行股份有限公司
法定代理人  丙○○
訴訟代理人  乙○○
            丁○○
上列當事人間塗銷抵押權登記事件，本院於民國98年8月20日言
詞辯論終結，判決如下：
    主      文
原告之訴駁回。
訴訟費用由原告負擔。
    事實及理由
一、原告主張：
  (一)緣訴外人張明誌、張明清於民國78年3月15日以其2人所有之
    新城鄉○○段1517、1518地號及其上建物即嘉平段364、365
    建號為擔保，設定最高限額新臺幣（下同）250萬元抵押權
    登記予被告，並向被告借貸；嗣於78年8月張明誌將上揭嘉
    平段1517、1518地號土地之應有部分二分之一及其上364建
    物（下稱系爭房地）售予原告，張明誌並將上揭對被告之債
    務清償完畢，惟當時張明誌及原告均忘了要求被告塗銷抵押
    權登記。爾後，張明誌於83年7月22日起，以其所有之其他
    不動產（花蓮市○○段422地號、民心段131、131-1、131-2
    建號，花蓮市○○段1181、1181-1地號、主權段1315建號，
    目前均遭拍賣）為擔保，向被告陸續借貸，97年間張明誌資
    金週轉不靈，無法如期償還對被告之債務，被告明知系爭房
    地已過戶予原告名下，且當時張明誌已結清所借債務之情形
    下，被告竟以原告所有之系爭房地，向鈞院聲請裁定拍賣抵
    押物，依最高法院90年台上字第1164號判決意旨及修正後之
    民法第881條第1項、第2項規定可知，實務及立法，政策上
    均否定「概括最高限額抵押權」之效力。復查，張明誌83年
    間以其所有之其他不動產為擔保，向被告借貸，設定抵押權
    登記時，亦未以原告所有之系爭房地為共同擔保不動產，此
    觀諸土地謄本灼然可知，換言之，就當年移轉所有權予原告
    時，最高限額抵押權所擔保之債務既已清償完畢，該債務即
    已消滅不存在，至於張明誌另行向被告之借貸，自不在系爭
    抵押權擔保之範圍內。另一方面，按最高法院79年台上字第
    2351號判決之意旨，擔保物移轉所有權時，該最高限額抵押
    權所擔保之債權即為確定，嗣後之所生債務自不在擔保範圍
    內，況且，就本件而言，張明誌所積欠債務，不僅係於移轉
    所有權之後，更是另以其他不動產為抵押權，另行向被告為
    借貸所生，不能僅以張明誌2次之借貸均為同一銀行，即可
    容許銀行任一擇一為抵押物拍賣之聲請。
  (二)對被告抗辯之陳述：
  1.查最高限額抵押權之特性，在於從屬將來發生之債權所為之
    擔保，然必以一定範圍之法律關係為限，此即為最高限額抵
    押權之基礎關係。本件系爭抵押權設定契約書，擔保物提供
    人兼債務人為訴外人張明誌、張明清，而被告於97年度執字
    第12716號執行案件中，所提出之執行名義內容，皆以債務
    人為奇聖石業有限公司（以下簡稱奇聖公司），而以張明誌
    為連帶保證人之債務，即便其中有2筆債務人為張明誌之借
    貸，其連帶保證人為林翠英、黃淑玲等人，懇請鈞院調閱97
    年度執字第12716號執行卷即明，顯然皆與系爭抵押權均非
    屬同一基礎關係。再者，被告之所以借貸上揭金額，亦因債
    務人奇聖公司或張明誌另行提供擔保物設定最高限額抵押權
    ，顯然屬另一基礎關係，自非及於系爭抵押權，自不得以二
    者皆為同一銀行，而許被告任一擇一認定之。另一方面，苟
    如被告所抗辯奇聖公司申請借貸時，亦同時審酌系爭房地於
    仍在被告授信範圍內，何以未如常情般，將所有不動產列入
    連帶保證範圍內，顯不合常情矣，是以，被告據以執行之執
    行名義，實非系爭抵押權之基礎關係至為灼然。
  2.最高限額抵押權擔保之範圍，按諸民法第861條規定之意旨
    ，當得由當事人自由約定之，惟是否得不劃定一定之範圍，
    此即涉及概括最高限額抵押權是否有效之問題。所謂概括最
    高限額抵押權，係指抵押權人（債權人）與債務人間，無基
    本契約（一定之法律關係）為擔保債權發生之基礎關係，而
    將該當事人間所發生現在與將來之ㄧ切債權，在最高限額內
    予以擔保之最高限額抵押權。此種抵押權因當事人就擔保債
    權發生原因之基礎關係未加以限定，故債務人與抵押權人間
    所生之ㄧ切債權，例如因侵權行為或不當得利所生之偶發債
    務，均可能成為擔保之範圍，致使抵押人負擔不可預期之債
    務，自非妥當。且因擔保債務未劃定一定範圍，抵押物在最
    高限額範圍內受無限制之拘束，尤其在最高限額約定過高之
    情形，此為概括最高限額抵押權所常見，將使實際擔保債權
    額與最高限額間之抵押物交換價值陷於窒息狀態，致妨害其
    交換價值之有效利用，有違物之應盡其用之旨。加以，在一
    般最高限額抵押權因就擔保債權限定一定之範圍，故後次序
    抵押權人或一般債權人就抵押物應負保之擔保程度，可作相
    當之預測。反之，概括最高限額抵押權因未劃定擔保債權之
    範圍，不僅偶然發生之債權可隨時進入擔保範圍，甚至抵押
    權人得以不當方法蒐集無擔保債權、票據債權，列入擔保範
    圍，使上述預測陷於不可能，對於後次序抵押權人或一般債
    權人即有保護欠周之弊害。又概括最高限額抵押權之設定，
    常係經濟上強者之金融機關，以附合契約之形式，使經濟上
    弱者之債務人不得不加以接受，抵押權人然後抵押物交換價
    值之獨占，利於較諸其他債權人優勢之地位，形成壓迫經濟
    上弱者之不公平後果，有違社會正義之理想。再者，概括最
    高限額抵押權所擔保之不特定債權，因無一定之基礎關係為
    其發生原因，該抵押權已無一定之法律關係可資從屬，是已
    違反抵押權之從屬性，自難承認其為有效。
  3.從而，依修正之民法第881之1條所定之最高限額抵押權之新
    增規定，亦為否定概括最高限額抵押權之效力，而被告於執
    行案件所提之執行名義內容，皆以債務人為奇聖公司，張明
    誌為連帶保證人之債務，且上揭借貸亦因奇聖公司或張明誌
    另行提供擔保物，設定最高限額抵押權，顯然屬於另一基礎
    關係，與系爭抵押權為不同之基礎關係，自不許被告任一擇
    一行使之。
二、被告辯以：
  (一)經查，訴外人張明誌、張明清於78年3月18日以上開不動產
    為擔保品向被告銀行借得180萬元在案，並設定最高限額抵
    押權250萬元予被告銀行，設定義務人為張明誌而債務人為
    張明誌、張明清，並約定擔保物提供人為擔保債務人對抵押
    權人被告銀行在抵押權設定契約書所定之本件最高限額以內
    ，現在（包括過去所負現在尚未清償）及將來所負之票據、
    借款、墊款、保證等債務及其他債務（如應返還之押租金等
    ）並包括其利息、遲延利息、違約金、實行抵押權費用、損
    害賠償及其他有關費用之清償，特提供擔保物設定抵押權予
    抵押權人。此種抵押權所擔保之債權，除訂約時已發生之債
    權外，即將來發生之債權，在約定限額之範圍內，亦為抵押
    權效力所及。雖抵押權存續期間內已發生之債權，因清償或
    其他事由而減少或消滅，原訂立之抵押契約依然有效，嗣後
    在存續期間內陸續發生之債權，債權人仍得對抵押物行使權
    利。故張明誌雖將系爭房地於78年8月間過戶予原告，且原
    借款亦已清償，仍無礙於被告銀行抵押人之地位。且原告與
    張明誌之買賣過戶行為並未知會被告銀行並申請塗銷抵押權
    ，亦未申請變更設定之債務人或義務人等設定資料，原告怠
    於行使權利，殊不得於被告銀行依法行使抵押權時始為爭辯
    。
  (二)另訴外人張明誌為被告銀行授信戶奇聖公司之法定代理人兼
    連帶保證人，奇聖公司自78年5月30日起即向被告銀行申請
    貸款，被告銀行審酌奇聖公司借款條件時，因系爭不動產係
    擔保張明誌於本行所有之授信，現在（包括過去所負現在尚
    未清償）及將來所負之票據、借款、墊款、保證等債務及其
    他債務、、、，故銀行於授信之際均將系爭房地列為擔保考
    量而予以授信借款，而奇聖公司之授信於96年即已發生逾期
    ，目前尚欠本金15,353,158元、美金17,100.8元及其利息違
    約金未清償（下稱系爭債務），而張明誌個人亦有授信逾期
    未償，目前尚欠本金1,365,577元及其利息、違約金，該上
    述授信案均在張明誌系爭不動產供擔保之存續期間內所發生
    之債權，雖張明誌尚有其他不動產供單擔，惟本行債權亦未
    能全數受償，故本案系爭不動產本行仍可依最高限額抵押權
    之特性而依法主張。
三、本院得心證之理由：本件原告主張張明誌關於系爭房地所積
    欠之貸款債務業已清償，且被告仍以張明誌尚有系爭債務未
    清償為由，拒絕塗銷系爭房地上之最高限額抵押權等情，為
    兩造所不爭執，並經原告提出系爭房地登記謄本、抵押權設
    定契約書、授信客戶異動資料、本院民事執行處通知等件在
    卷足佐，堪可認定。因此本件之爭點在於：系爭債務是否屬
    系爭房地最高限額抵押權所擔保之範圍。茲分述如下：
  (一)抵押權所擔保之債權，其種類及範圍，屬於抵押權之內容，
    依法應經登記，始生物權之效力，惟關於最高限額抵押權所
    擔保之債權，如未於土地登記簿一一記載，在目前可以其聲
    請登記時提出之最高限額抵押權設定契約書，視為登記簿之
    附件，在該契約書上記載之該抵押權所擔保之債權，均認為
    抵押權效力之所及，最高法院84年度台上字第1967號著有判
    例。準此，雖於登記簿上並未將所擔保的債權為登記，但只
    要登記簿內所附係最高限額抵押權設定契約書，其所記載範
    圍內的債權，均應為抵押權效力所及，此係遷就於過去地政
    實務並未嚴予要求將所擔保之債權的種類及範圍均詳為登記
    的現實，避免當事人因此發生失權的後果，所不得不擴大採
    認的見解（謝在全著，民法物權論（中），93年8月版，第4
    28頁參照）。而於96年3月20日所修正，同年9月28日施行之
    新增條文民法第881條之1第1項固對於最高限額抵押權定義
    為：「稱最高限額抵押權者，謂債務人或第三人提供其不動
    產為擔保，就債權人對債務人一定範圍內之不特定債權，在
    最高限額內設定之抵押權」，同條第2項復就最高限額抵押
    權所擔保的債權限制為：「最高限額抵押權所擔保之債權，
    以由一定法律關係所生之債權或基於票據所生之權利為限」
    ，而民法物權編施行法第17條規定：「修正之民法第八百八
    十一條之一至第八百八十一條之十七之規定，除第八百八十
    一條之一第二項、第八百八十一條之四第二項、第八百八十
    一條之七之規定外，於民法物權編修正施行前設定之最高限
    額抵押權，亦適用之」，即民法第881條之1第1項仍溯及適
    用於修正施行前的最高限額抵押權。換言之，為遷就修正施
    行前地政登記實務，對於修正施行前業已登記為最高限額抵
    押權但未明確記載受擔保債權的種類及範圍者，應仍有前揭
    判例意旨之適用，即登記簿內最高限額抵押權設定契約書所
    載可得確定的債權範圍均應為抵押權效力所及。
  (二)經查：關於系爭最高限額抵押權所擔保的債權範圍，依卷附
    該抵押權設定契約書「申請登記以外之約定事項」欄所載「
    1.交付利息日期及方法：依照各個債務分別約定；2.如附件
    其他特約事項所載。又依設定契約書所附其他約定事項第1
    條記載為：「擔保物提供人為擔保債務人對抵押權人臺灣中
    小企業銀行股份有限公司（包括總行及所屬各分支機構，以
    下同），在抵押權設定契約書所定之本金最高限額以內，現
    在（包括過去所負現在尚未清償）及將來所負之票據、借款
    、墊款、保證等債務及其他債務（如應返還之押租金等），
    並包括利息、遲延利息、違約金、實行抵押權費用、損害賠
    償及其他有關費用之清償，特提供前列擔保物設定抵押權與
    抵押權人。」等語，而系爭抵押權其擔保權利總金額為250
    萬元（分見本院卷第13-14頁）。因此系爭最高限額抵押權
    之擔保範圍固未具體載明，但依上開設定契約書及「其他約
    定事項」之記載，凡於系爭抵押權設定時尚未清償及設定後
    未來對於被告所生有關保證之債務，應均在擔保範圍內。本
    件系爭最高限額抵押權原設定義務人張明誌固已清償貸款債
    務，但張明誌另於系爭最高限額抵押權設定後之91年起，擔
    任奇聖公司向被告借款之連帶保證人，為兩造所不爭執，則
    依上揭意旨及上開設定契約書之記載，系爭債務亦屬系爭最
    高限額抵押權擔保之範圍，在系爭債務未清償且抵押權設定
    期間屆至前，系爭最高限額抵押權當無消滅之理。嗣系爭房
    地由原告因受讓而取得所有權，依民法第867條規定：「不
    動產所有人設定抵押權後，得將不動產讓與他人。但其抵押
    權不因此而受影響」，系爭房地上之系爭最高限額抵押權自
    不受影響，原告自不得以所有權受有妨害為由請求被告塗銷
    系爭最高限額抵押權。
四、綜上所述，系爭債務仍屬系爭最高限額抵押權擔保範圍，且
    系爭最高限額抵押權仍為擔保設定期間屆至前可能發生所約
    定種類之債權而繼續存在。從而，原告依所有權之法律關係
    ，請求被告塗銷系爭最高限額抵押權登記，洵屬無據，應予
    駁回。
五、本件事證已臻明確，兩造其餘攻擊防禦方法與判決之結果不
    生影響，爰不另贅論，併此敘明。
六、據上論結，本件原告之訴為無理由，依民事訴訟法第78條，
    判決如主文。
中    華    民    國    98    年    9     月    11    日
                        臺灣花蓮地方法院民事庭
                            法      官  劉柏駿
上列為正本係照原本作成。
如不服本判決，應於送達後20日內，向本院提出上訴狀並表明上
訴理由，如於本判決宣示後送達前提起上訴者，應於判決送達後
20日內補提上訴理由書(須附繕本)。
中    華    民    國    98    年    9     月    11    日
                            法院書記官  黃倪濱

司法院資訊處製作；財團法人民間司法改革基金會備份。
